臺灣高等法院刑事判決　　　　　　　　　　　　九十一年度上更(一)字第八六四號
　　上　訴　人　台灣板橋地方法院檢察署檢察官
　　上　訴　人
　　即　被　告　庚○○
右上訴人因被告貪污治罪條例案件，不服臺灣板橋地方法院八十四年度訴字第一六０
一號，中華民國八十七年七月三日第一審判決（起訴案號：臺灣板橋地方法院檢察署
八十四年度偵字第四八九四號），提起上訴，判決後，經最高法院發回更審，本院判
決如左：
    主  文
原判決關於被告庚○○部分撤銷。
庚○○無罪。
    理  由
一、公訴意旨略以：己○○○（另行判決）係臺北縣鶯歌鎮○○路五十七之一號惟泰
    建設股份有限公司（下稱惟泰公司）負責人，於八十二年五、六月間，經由該公
    司總經理王茄樹之堂兄王嘉猷之仲介，與同鎮聯藝企業股份有限公司（負責人為
    李茂交，下稱聯藝公司）之股東王朝枝洽談購買聯藝公司所有坐落同鎮○○○段
    第三三八、三四二、三四二─一號編定使用種類為一般農業區丁種建築用地之土
    地面積七五三五千方公尺。復經王嘉猷、臺北縣政府建設局工業課辦事員乙○○
    （另行判決）居中介紹，而與辛○○（另行判決）認識。獲悉辛○○在臺北縣政
    府建設局擔任技正，且在外經營立昌公司，專辦申請丁種建築用地變更編定使用
    種類為甲種或丙種建築用地業務，辛○○、乙○○並承諾必可獲准同意變更編定
    。己○○○深信辛○○所言，認辛○○、乙○○任職台北縣政府建設局之身分關
    係，必可順利獲准變更，遂於同年六月下旬與王朝枝口頭約定，由惟泰公司臺資
    負責申辦上開土地變更編定使用種類，待該土地獲准變更為甲種建築用地後，再
    以每坪六萬元之價格向聯藝公司承購。同年七月二十日，辛○○、乙○○、丁○○（另行判決）、王嘉猷與己○○○、王茄樹及惟泰公司之經理林永昌等人齊聚
    於惟泰公司上址，洽談簽訂委任辛○○及其所經營之立昌公司代辦申請上開土地
    變更編定事宜，委託費用計八百萬元。嗣因辛○○礙於其公務員之身分，乃商由
    丁○○同意，以丁○○為人頭，佯為立昌公司代表，與己○○○簽訂書面之委託
    合約書，並由王嘉猷簽名見證。辛○○、乙○○、己○○○均明知上開土地，除
    聯藝公司之工廠（按該廠已經臺灣省政府建設廳以八十一年十月十二日建一字第
    七八五一四號函公告註銷在案）外，尚提供其中一三○○平方公尺出租與劉安全
    所經營之旭星磁器廠股份有限公司（下稱旭星公司）經營設廠，領有九九─○九
    四八六八─○○號經濟部工廠登記證，於提出申請土地變更編定時，該旭星公司
    工廠登記證尚未依規定申請註銷，核與審查作業要點不符，辛○○竟對於其主管
    事務，基於同前圖利之概括犯意，仍囑咐立昌公司職員備妥非都市土地丁種建築
    用地變更為非工業使用申請書，非都市土地丁種建築用地同意確不作工業使用切
    結書，上揭土地登記簿謄本，地籍圖謄本等文件，於八十二年七月二十二日向該
    管臺北縣政府建設局工業課申請上開土地同意變更作非工業用地使用，由不知情
    之該課技士戊○○承辦。戊○○（業經原審判決無罪確定）於受理後，因未及調
    閱原檔案，致未能查知該土地上尚有旭星公司設廠，依書面審查結果，認該申請
    文件備齊，依審查作業要點第四條之規定簽辦會勘，訂於同年七月三十一日上午
    九時許會同臺北縣政府地政局、環保局、農業局及樹林地政事務所等相關單位人
    員赴現場勘查。辛○○、乙○○均明知上開土地上除聯藝公司工廠外，尚有旭星
    公司之工廠仍在營運中並未歇業或他遷。且乙○○因其職務關係，主辦有關工廠
    本件申請案件由其居中媒介，竟對於非其主管之申請案件，利用機會為立昌公司
    及業者己○○○之不法利益，知悉旭星公司尚未歇業，為免會勘人員發覺，竟於
    會勘日期前，親赴現場及惟泰公司，指示申請人己○○○及王茄樹，將現場旭星
    公司旗幟、靠大門之招牌拆除，並將廠內所有物品及沙發搬離，且連同電源亦予
    剪斷，佯裝成已歇業停工之狀態，乙○○並電知辛○○上情。屆期八十二年七月
    三十一日，辛○○、乙○○即率同立昌公司之丙○○、王一勛，與承辦人戊○○
    、臺北縣樹林地政事務所地用課技士陳漢欽赴現場勘查（另環保局之職員鄭惠芬
    、黃世彰則駕車單獨赴現場實施勘查，地政局地用課技士甲○○因當日上年十時
    三十分須抵達臺北縣瑞芳鎮公所集合，赴該鎮○○○段二四五─一號土地勘查，
    並未併同到場，嗣由其自行到場勘查），辛○○、乙○○及己○○○刻意隱瞞旭
    星公司設廠之事實，於會勘時僅指引會勘人員進入業已歇業之聯藝公司勘查，並
    未再赴旭星公司廠址會勘，當場會勘之公務員因此以為上開土地上僅有聯藝公司
    ，而記載於會勘紀錄上。嗣承辦人戊○○於八十二年八月一日調至其他單位任職
    ，由同工業課技士庚○○續辦。庚○○接辦後，於調閱臺灣省建設廳聯藝公司原
    檔案，查知上開土地上之旭星公司工廠登記證尚未註銷之事實，雖經原承辦人到
    場會勘，惟依上揭臺灣省政府函頒之審查作業要點規定，該聯藝公司之申請案件
    ，文件未為齊備，竟未予退件亦未命補正，與辛○○共同基於對於主管事務直接
    圖利立昌公司及業者己○○○之犯意聯絡，於八十二年八月十四日，依辛○○所
    親擬之函文手稿謄繕，同意上揭土地變更作非工業使用，辛○○並利用代理總核
    稿技正之機會而為核稿。該同意上開土地變更為非工業使用函稿於同年八月十六
    日退還稿件後，經同工業課收文人員編定為「工業課收文第九二六二號」。嗣辛○○發覺該申請土地上之旭星公司於會勘時，雖已佯為歇業狀態，惟因其原檔案
    卷之工廠登記仍未註銷，與上開審查作業要點所定程序不合，乃一面指示庚○○
    將該函稿抑留，暫緩交付繕寫打字製作正本及發文，一面指示立昌公司職員填具
    由旭星公司負責人劉安全配合蓋用該公司及負責人印鑑之工廠歇業報告書，於同
    年八月二十五日向同建設局工業課申請註銷旭星公司之工廠登記證，庚○○於接
    獲申請後，立即於當日擬妥准予註銷工廠登記證之函稿，陳由該工業課代理課長
    蘇添壽依分層負責權責，於次（二十六）日迅予批准決行，該函稿於同年月二十
    七日退還原稿，經編定為「工業課收文第九二六三號」。庚○○乃依辛○○之違
    法指示，基於變造公文書之共同概括犯意聯絡，在上揭業經核定決行之同意變更
    作非工業使用之函稿說明四之末，擅自變造增載：「本案正辦理期間，查該聯藝
    公司前將其廠地減少中一三００平方公尺供旭星磁器廠設廠領有九九─０九四八
    六八─００號工廠登記證並同時申請註銷工廠登記」，以期形式上符合申請程序
    ，其於變造上開公文書後，未經陳送課長、視導、單位主管再次核示，即於同月
    二十七日交付繕寫打字，且將原稿「工業課收文第九二六二號」變造為「九二六
    四號」，造成旭星公司申請註銷工廠登記證在前，核准變更為非工業用地使用在
    後之假象，使人誤信上開申請變更為非工業使用案件符合審查作業要點所訂之程
    序，均足以生損害於旭星公司及公文書之正確性。己○○○並依約陸續交付委託
    代辦費用四百萬元予丁○○或立昌公司職員收受。上開土地經建設局工業課同意
    變更為非工業使用後，立昌公司據此再向臺北縣政府地政局申請依非都市土地使
    用管制規則第十四條規定變更編定為甲種建築用地，該局承辦、經辦及審核之各
    級公務員以為各該筆土地業經合法核准同意作為非工業使用，而以八十二年十二
    月六日八二北府地四字第四四六０五三號函陳報臺灣省政府地政處，經該處以八
    十三年七月二十八日八三地四字第四四七九七號函，指示臺北縣政府依建設廳、
    環保處、住都局意見補正辦理，現仍由臺北縣政府依法審查中。因認被告庚○○
    涉犯貪污治罪條例八十五年十月二十三日修正前貪污治罪條例第第六條第一項第
    四款之圖利罪、刑法第二百十三條之變造公文書罪嫌云云。
二、按犯罪事實應依證據認定之，無證據不得推定其犯罪事實，又不能證明被告犯罪
    或其行為不罰者，應諭知無罪之判決，刑事訴訟法第一百五十四條、第三百零一
    條第一項分別定有明文。次按認定不利於被告之事實，須依積極證據，茍積極之
    證據本身存有瑕疵而不足為不利於被告事實之認定，即應為有利於被告之認定，
    更不必有何有利之證據，而此用以證明犯罪事實之證據，猶須於通常一般人均不
    至於有所懷疑，堪予確信其已臻真實者，始得據以為有罪之認定，倘其證明尚未
    達到此一程度，而有合理性之懷疑存在，致使無從為有罪之確信時，即應為無罪
    之判決，此有最高法院八十二年度臺上字第一六三號判決、七十六年度臺上字第
    四九八六號、三十年度上字第八一六號等判例意旨可資參照
三、訊據被告庚○○辯稱：伊自八十二年八月一日起接辦同課戊○○業務，本件聯藝
    公司申請土地變更為非工業使用及工廠註銷登記證案件，均由其辦，於承辦期間
    ，發現該土地上之旭星公司尚未註銷登記，基於便民，乃通知申請人補辦申請註
    銷工廠登記證程序；且為符合公文之一致性，乃於八十二年八月二十八日核准該
    土地變更為非工業使用之函文說明四中加註附註意見，並無變造公文書之主觀犯
    意；且因建設局技正辛○○非常關心此案，乃於接辦期間，向他請教，並依羅技
    正親擬之函稿發文，惟並無為立昌公司或聯藝公司之不法利益；另八十二年八月
    二十八日八二北府建一字第三０八八八四號准予聯藝公司變更為非工業使用函文
    之收文文號由「第九二六二號」，變造為「第九二六四號」，非其所為，與其無
    關等語置辯。
四、經查，本件申請案件係由被告前手即建設局工業課技士戊○○受理，經其調閱臺
    北縣政府存查之臺灣省政府建設廳工廠公告註銷登記名冊查閱聯藝公司確已申請
    註銷登記在案，乃依書面審查結果，認該申請案件符合審查作業要點，簽辦會勘
    等情，此據同案被告戊○○於審理中供述甚明，並有建設廳工廠公告註銷名冊附
    卷為憑（見原審卷七第九七頁）。惟以聯藝公司名義所提出之申請書上並未記載
    另有旭星公司設廠登記，有聯藝公司變更作非工業（窯）業使用申請書在卷可憑
    （見第五八五七號偵查卷第五六頁），是僅由上開書面資料尚難遽指被告戊○○
    得以查知系爭申請變更案中土地上尚有旭星公司存在之事實。況且，臺灣省政府
    建設廳於八十二年七月十九日始以八十二年建一字第０七六四九七號函准予臺北
    縣政府調閱該檔案，被告戊○○於同年七月二十六日始收受前開檔案，此亦可由
    上開函文中被告戊○○職戳章旁上所載之日期可知（見原審卷二第九二頁），則
    被告戊○○於翌日即同年七月二十七日才發函予聯藝公司及相關單位會勘。而承
    辦人戊○○復於八十二年七月三十一日會勘後即調至其他單位服務，嗣由該課技
    士即被告庚○○接辦，為渠等一致供明在卷。而被告庚○○於接辦戊○○所承辦
    之業務，並於調得原卷後，始知聯藝公司之上開土地上仍有旭星公司設廠，且該
    公司之工廠登記證尚未註銷，則依前開申請變更為非工業使用之程序，該工廠登
    記證既未經註銷，即與審查作業要點不符，雖已辦理會勘，被告庚○○並未依規
    定退件亦未命補正，雖依法有違法定作業程序，惟以被告前未曾辦理該項業務，
    係屬新手接辦該業務，於發現該土地上之旭星公司尚未註銷登記，基於公務上之
    便民，以通知申請人補辦申請註銷工廠登記證程序；而未以退件方式令其補齊資
    料後，再行申請，其程序上雖稍有瑕疵，惟依卷內所存證據，並無任何資料足以
    證明被告知悉立昌公司、聯藝公司與被告辛○○的關係，或有何其他證據證明被
    告與辛○○有何共圖利共同被告己○○○之犯意聯絡之事實，難認依此程序之瑕
    疵即認定被告有與同案被告辛○○共同圖利之情事。
五、而被告辛○○當時身職台北縣政府建設局技正，並代理建設局長，而被告為該局
    下工業課職員，兩者有直屬長官部屬關係，於民國八十二年八月十四日被告庚○○所擬具之核准聯藝公司申請之變更為非工業使用函文內容，被告辯稱伊因初接
    辦該業務，對於該業務並不瞭解，所以請教技正辛○○，函文內容是由被告辛○○所草擬，伊係依據被告辛○○親自擬具之手稿內容謄繕等情，亦據同案被告辛○○多次供承在卷，並有被告辛○○親擬之函文手稿附卷可參（見第五八五七號
    偵查卷第二九頁）。亦見被告對於系爭業務並不熟悉，始由被告辛○○擬草稿後
    ，再交予被告謄繕。而上開核准變更為非工業使用之函文，被告於八十二年八月
    十八日在核准該土地變更為非工業使用函文說明四中雖加註附註意見，增載：「
    本案正辦理期間，查該聯藝公司前將其廠地減少中一三○○平方公尺供旭星磁器
    廠設廠領有九九─○九四八六八─○○號工廠登記證，並同時申請註銷工廠登記
    」等語，依該補載內容，是對於旭星磁器廠所有工廠登記證尚未取銷，現申請註
    銷工廠登記中之事實之補述，其補述內容更接近於申請之土地使用狀態，對於原
    函文內容實無變更之可言，況依卷附函稿所示，被告在增補文字上蓋有被告的官
    章（見八十四年度偵字第五八五七號卷第二十頁），以表明為其補載，以示負責
    ，被告如有圖利，實無需再補註此不利於申請人之內容，足見被告應無變造公文
    書之犯意。
六、另依臺北縣政府八十九年四月十二日八九北府建工字第○七五四八三號函稱：「
    本府建設局工業諸收文人員每年自總收錄用提領當年度發文文號備用，當受理申
    請案件時，由收文人員將總收（發）文號填寫於三聯單內後，移由登記桌填寫基
    層單位收（發）文號（此代表當天而收公文件數之次序）」「公文收及發流程作
    業如下：（一）人民申請案件受理經由說明二、三之作業程序後附於甲表兩表二
    聯之案件，承辦公文人員收到案件，簽收後即將甲表交回登記桌人員俾供查詢。
    （二）承辦人員依公文處理規則之規定時效擬稿，呈判核准後之公文經登記桌於
    甲、丙表註記結案銷號後由送給人員送交本府繕校中心，經繕打校對無誤後予以
    發文郵寄」（見本院前審卷（二）第一六五至一六六頁），在正常作業流程之公
    文收發編號固由收發人員為之，而非由業務承辦人員所為。則以本件公文流程進
    行中，由工業課收文人員蓋收文章編號，嗣旭星公司准予註銷工廠登記證之函文
    由被告庚○○於八十二年八月二十五日擬具，該函文則編定為「工業課收文第九
    二六三號」，此有八十二年九月一日北府建一字第三○八八八七號函附卷可證（
    見第五八五七號偵查卷第四九頁），而依前開所述，建設局在收、發文字號既均
    由專人處理，被告並不為之，則上開核准函文中之收文文號由「工業課收文第九
    二六二號」變造為「工業課收文第九二六四號」，被告既否認有變造收文字號，
    且由專人發文又屬正常公文處理方式，而依卷內證據亦無其他證據證明確為被告
    所為，參與本件被告辛○○係屬主導者，亦有其犯案之動機，尚難以被告未再假
    他人之手即將上開函稿送交打字，遽認係被告所為。
七、依被告庚○○所陳：被告辛○○非常關心此案，於接辦期間，向辛○○請教，並
    依辛○○親擬之函稿發文等語，本件申請案應係被告辛○○利用被告庚○○不熟
    悉接辦業務，於承辦人庚○○參其所擬之函稿再謄繕後，依行政流程，經主管核
    閱，被告辛○○再利用代理總核稿技正之機會，准予核准之情狀，難認被告庚○○有何與辛○○共同圖利及變造公文書之犯行。
八、原審未予詳查，對於被告初接業務，在此不熟悉業務情況下，其主觀上是否有公
    務員登載不實及變更公文書之犯意未予詳酌，且對於被告並不知悉文昌公司、聯
    藝公司與同案被告辛○○之關係，復以被告辛○○當時係屬被告直屬長官，於辛○○指導下而為，實難認被告主觀上有何圖利及變造公文書之犯行，此外復查無
    其他證據證明被告有圖利等犯行，原審遽認被告庚○○部分有罪判決，尚有未合
    。檢察官上訴意旨認原審量刑過輕，諭知緩刑不當，並無理由，上訴人即被告上
    訴意旨認原審判決有罪不當，則有理由，原判決對於被告庚○○部分應予撤銷，
    另為被告庚○○無罪之諭知。
據上論斷，應依刑事訴訟法第三百六十九條第一項前段、第三百六十四條、第三百零
一條第一項前段，判決如主文。
本案經檢察官陳文琪到庭執行職務。
中　　　華　　　民　　　國　　九十三　　年　　　八　　　月　　三十一　　日
                              臺灣高等法院刑事第十六庭
                                  審判長法  官  許  增  男
                                        法  官  謝  靜  恒
                                        法  官  周  煙  平
右正本證明與原本無異。
檢察官如不服本判決，應於收受送達後十日內向本院提出上訴書狀，其未敘述上訴之
理由者並得於提起上訴後十日內向本院補提理由書（均須按他造當事人之人數附繕本
）。
                                        書記官  蕭  麗  珍
中　　　華　　　民　　　國　　九十三　　年　　 十一 　　月　　 十八 　　日
